【裁判字號】    99,上訴,145
【裁判日期】    990609
【裁判案由】    毒品危害防制條例
【裁判全文】
臺灣高等法院刑事判決                 99年度上訴字第145號
上  訴  人  臺灣士林地方法院檢察署檢察官
被      告  甲○○
上列上訴人因被告違反毒品危害防制條例案件，不服臺灣士林地
方法院98年度審訴字第950號，中華民國98年12月10日第一審判
決（起訴案號：臺灣士林地方法院檢察署98年度毒偵字第1695號
），提起上訴，本院判決如下：
    主  文
原判決撤銷。
甲○○施用第一級毒品，累犯，處有期徒刑拾壹月；又施用第二
級毒品，累犯，處有期徒刑肆月。應執行有期徒刑壹年貳月。
    事  實
一、甲○○前因施用毒品案件，經臺灣士林地方法院以91年度毒
    聲字第1102號裁定送觀察、勒戒後，認有繼續施用毒品之傾
    向，再經臺灣士林地方法院以92年度毒聲字第353號裁定令
    入戒治處所施以強制戒治於民國（下同）92年10月1日停止
    戒治釋放出所，所餘戒治期間付保護管束，於93年4月4日保
    護管束期滿未經撤銷停止戒治視為執行完畢，並經臺灣士林
    地方法院檢察署檢察官以93年度戒毒偵字第22號為不起訴處
    分確定。復於前開觀察、勒戒及強制戒治執行完畢釋放後5
    年內之98年1月21日，再犯施用第二級毒品案件，經臺灣士
    林地方法院以98年度審簡字第538號判決，判處有期徒刑3月
    確定；又於同年3月12日，再犯施用第一級毒品及第二級毒
    品案件，經臺灣士林地方法院以98年度審訴字第498號判決
    各處有期徒刑10月及5月，應執行有期徒刑1年1月確定。又
    曾因違反麻醉藥品管理條例、偽造文書等案件，分別經法院
    判處有期徒刑確定，並接續執行，嗣經臺灣桃園地方法院以
    89年度聲字第1615號裁定假釋付保護管束；復因持有第一級
    毒品案件，經臺灣臺北地方法院以92年度訴字第1381號判決
    ，判處有期徒刑1年，並經本院以93年度上訴字第15號判決
    駁回上訴確定。再因持有第一級毒品、連續轉讓第一級毒品
    及連續幫助施用第二級毒品等案件，經本院94年度上訴字第
    1843號、95年度上更一字第733號判決撤銷改判有期徒刑1年
    6月、1年6月及8月，並先後經最高法院以95年度臺上字第51
    84號，及96年度臺上字第1796號判決駁回上訴確定，上開4
    罪再經本院以96年度聲減字第2073號裁定減刑，並定應執行
    有期徒刑2年1月確定，並與前開假釋經撤銷應執行之殘刑2
    年9月又17日接續執行，復經本院以97年度聲字第302號裁定
    假釋付保護管束，於97年3月31日保護管束期滿未經撤銷假
    釋視為執行完畢。詎甲○○猶不知悔改，於前開強制戒治執
    行完畢釋放後5年內，再因施用毒品案件，經法院判刑確定
    後，復基於施用第一級毒品海洛因及第二級毒品甲基安非他
    命之犯意，於98年8月18日某時許，在臺北市○○區○○街8
    巷9號之住處內，以將甲基安非他命置於玻璃球內燒烤吸食
    其煙霧，及將海洛因摻入香菸點燃吸食之方式，先後施用第
    二級毒品甲基安非他命及第一級毒品海洛因各1次。嗣於98
    年8月19日下午2時5分，為警在臺北市○○區○○路80號前
    攔檢盤查，經徵得甲○○同意採集其尿液送驗，因鑑驗結果
    呈嗎啡、安非他命及甲基安非他命陽性反應，始查悉上情。
二、案經臺北市政府警察局士林分局報告臺灣士林地方法院檢察
    署檢察官偵查起訴。
    理  由
一、前揭犯罪事實，業據被告甲○○於原審準備程序及審理時，
    暨本院審理時供認不諱（參見原審98年12月3日準備程序筆
    錄及審判筆錄；本院卷第50頁背面）。又被告於98年8月19
    日為警採集尿液送檢驗結果，呈嗎啡、安非他命及甲基安非
    他命陽性反應，有臺北市政府警察局偵辦毒品案件尿液檢體
    委驗單影本（尿液檢體編號：024260號）、濫用藥物尿液檢
    驗檢體監管紀錄表，及台灣尖端先進生技醫藥股份有限公司
    98年9月2日尿液檢體編號024260號濫用藥物檢驗報告各1 份
    在卷可稽（附於偵查卷第10頁、第12頁及第73頁），足徵被
    告自白與事實相符。本件事證明確，被告犯行均堪認定。
二、按毒品危害防制條例係於92年7月9日修正公布，自93年1月9
    日起施行。修正後已刪除二犯及三犯之規定，一改修法前繁
    雜之處遇程序，僅將施用毒品者簡化區分為初犯、再犯，並
    認施用毒品者係屬病患性犯人，以觀察、勒戒戒除其身癮，
    並以強制戒治去除其心癮。經觀察、勒戒或強制戒治執行完
    畢釋放後，若係5年後再犯該條例第10條施用毒品罪者，與
    同條例第20條第1項、第2項關於「初犯」之處理方式相同，
    檢察官應先聲請法院裁定令被告入勒戒處所觀察、勒戒，並
    視有無繼續施用毒品傾向，決定應予釋放、為不起訴之處分
    ，或應聲請法院裁定令入勒戒處所強制戒治；若係5年內「
    再犯」同條例第10條施用毒品罪者，依同條例第23條第2項
    規定，檢察官則應依法起訴。觀諸該條例第20條第3項之修
    正理由：「觀察、勒戒或強制戒治五年後再犯者，顯見前所
    實施之觀察、勒戒或強制戒治已足以遮斷其施用毒品之癮，
    為期自新及協助其戒除毒癮，對此五年後再犯者，爰明定仍
    適用初犯之規定，先經觀察、勒戒、強制戒治之程序」。及
    同條例第23條第2項之修正理由：「為配合簡化施用毒品犯
    之刑事處遇程序，並鑑於經觀察、勒戒或強制戒治執行完畢
    釋放後五年內再犯者，其再犯率甚高，原據以實施之觀察、
    勒戒及強制戒治既已無法收其實效，自應施以刑事處遇。」
    顯然如施用毒品者係前經觀察、勒戒或強制戒治等治療程序
    執行完畢5年後，始再施用毒品之「初犯」，因前所執行之
    觀察、勒戒或強制戒治已足收戒除毒癮之效，自應重新執行
    觀察、勒戒或強制戒治等治療程序，並於治療程序執行完畢
    後，由檢察官為不起訴處分，毋庸對之追訴處罰；反之，在
    「再犯」之情形，因其先前所為治療程序顯未能收戒斷毒癮
    之效，且考量施用毒品者之再犯率偏高，乃簡化其刑事處遇
    程序，而逕予追訴處罰，不再施以治療程序。參酌上開立法
    理由，修正毒品危害防制條例就施用毒品者，祇於「初犯」
    及「五年後再犯」2種情形，有其追訴條件之限制，及須於
    初犯經觀察、勒戒或強制戒治釋放後，5年內均無施用毒品
    之行為，始能認其前所實施之觀察、勒戒或強制戒治已足遮
    斷毒癮，而得於5年後再犯時，再予適用初犯之規定，重行
    觀察、勒戒等程序。倘5年內已經再犯，被依法追訴處罰，
    縱其第3次（或第3次以上）施用毒品之時間在初犯釋放5年
    以後，即與「5年後再犯」之情形有別，且因已於「5年內再
    犯」，顯見其再犯率甚高，原實施觀察、勒戒或強制戒治，
    已無法收其實效，而無5年戒斷期之存在，自無再經觀察、
    勒戒及強制戒治之必要，應由檢察官逕行起訴，始符新法修
    正之本旨（最高法院95年度台非字第59號判決參照）。
三、查被告前因施用毒品案件，經臺灣士林地方法院以91年度毒
    聲字第1102號裁定送觀察、勒戒後，認有繼續施用毒品之傾
    向，再經臺灣士林地方法院以92年度毒聲字第353號裁定令
    入戒治處所施以強制戒治，於民國92年10月1日停止戒治釋
    放出所，所餘戒治期間付保護管束，於93年4月4日保護管束
    期滿未經撤銷停止戒治視為執行完畢；復於前開觀察、勒戒
    及強制戒治執行完畢釋放後5年內，因施用第二級毒品案件
    ，經臺灣士林地方法院以98年度審簡字第538號判決，判處
    有期徒刑3月確定，又因施用第一級毒品及第二級毒品案件
    ，經臺灣士林地方法院以98年度審訴字第498號判決各處有
    期徒刑10月及5月，應執行有期徒刑1年1月確定，有臺灣士
    林地方法院98年度審簡字第538號刑事判決書、臺灣士林地
    方法院檢察署刑案資料查註紀錄表、全國施用毒品案件紀錄
    表及受觀察勒戒人毒品及前科紀錄簡列表、本院被告前案紀
    錄表各1份在卷可參。被告於前開觀察、勒戒及強制戒治執
    行完畢釋放後5年內，2度再犯施用毒品罪，並經法院判處罪
    刑確定，本案被告係3犯施用毒品罪，雖在前案強制戒治執
    行完畢釋放5年後，但參照上述判決意旨，仍應予追訴處罰
    。
四、按海洛因係毒品危害防制條例第2條第2項第1款所稱之第一
    級毒品，甲基安非他命為同條例第2條第2項第2款所稱之第
    二級毒品。核被告施用海洛因、甲基安非他命之行為，分別
    係犯毒品危害防制條例第10條第1項之施用第一級毒品罪，
    及同條例第10條第2項之施用第二級毒品罪。被告持有海洛
    因、甲基安非他命進而施用，其持有海洛因、甲基安非他命
    之低度行為應各為施用海洛因、甲基安非他命之高度行為所
    吸收，均不另論罪。被告所犯施用第一級毒品罪及施用第二
    級毒品罪，犯意各別，行為互殊，罪名不同，應予分論併罰
    。又被告有事實欄所述犯罪科刑執行情形，有本院被告前案
    紀錄表附卷可參，其於前案有期徒刑執行完畢後，5年內故
    意再犯有期徒刑以上之各本罪，均應依刑法第47條第1項之
    規定論以累犯，並加重其刑。
五、原審予以論罪科刑，固非無見，惟按刑事審判旨在實現刑罰
    權之分配正義，故法院對於有罪被告之科刑，應符合罰刑相
    當之原則，使輕重得宜，罰當其罪，此所以刑法第57條明定
    科刑時，應審酌一切情狀，尤應注意該條所列十款事項，以
    為科刑輕重之標準，並賦予法院以裁量權，以求個案裁判之
    妥當性。又刑之量定，固為實體法上賦予法院得為自由裁量
    之事項，但此項職權之行使，仍應受比例原則、平等原則、
    罪刑相當原則之支配，審酌刑法第57條所列各款應行注意事
    項及一切情狀為之，使輕重得宜，罰當其罪，以符合法律授
    權之目的，此即所謂自由裁量權之內部界限（參見最高法院
    96年度臺上字第2357號、97年度臺上字第6874號判決意旨）
    。經查，如前所述，被告於前開觀察、勒戒及強制戒治執行
    完畢釋放後5年內，3犯本案施用毒品罪，顯現其經前次矯治
    後，仍不知悔改，且對刑罰之回饋力不佳，為使罰當其罪，
    以收一般及個別預防之效，實有酌量加重其刑之必要。況被
    告前次施用第一、二級毒品罪為警查獲後，業經臺灣士林地
    方法院以98年度審訴字第498號判決，就被告施用第一級毒
    品及第二級毒品各處有期徒刑10月及5月，應執行有期徒刑1
    年1月，則原審就被告本次施用毒品犯行，竟諭知較前開判
    決所宣告之刑為低之刑度，誠與比例原則、平等原則、罪刑
    相當原則有違。又原審固認被告係病患性犯人，惟施用毒品
    成癮應為如何之處遇，乃立法者之立法考量，屬於立法之核
    心領域，司法機關應予以尊重，我國立法者於立法時即認為
    施用毒品者有病患之特質，故特別設立觀察勒戒、強制戒治
    等治療程序，施用毒品者於治療後，再犯施用毒品罪者，代
    表其治療無效而需以刑罰予以矯正，司法機關於個案判決時
    ，應尊重立法者之立法考量，故原審於本件科刑時，以被告
    具病患性犯人之特質，而予以輕判，顯未符立法目的。是原
    審量刑尚有失衡，稍欠允洽。檢察官上訴，執此指摘原判決
    不當，為有理由，自應由本院將原判決撤銷改判。爰審酌有
    施用毒品案之前科紀錄、其犯罪手段、生活狀況、智識程度
    、施用毒品係對自己身體之殘害，及其犯罪後均坦承施用毒
    品犯行之態度等一切情狀，分別量處如主文第二項所示之刑
    ，並定其應執行之刑。
據上論斷，應依刑事訴訟法第369條第1項前段、第364條、第299
條第1項前段，毒品危害防制條例第10條第1項、第2項，刑法第1
1條前段、第47條第1項、第51條第5款，判決如主文。
本案經檢察官鄭富銘到庭執行職務。
中    華    民    國    99    年    6     月    9    日
                  刑事第十七庭  審判長法  官  王聰明
                                      法  官  黃雅芬
                                      法  官  陳世宗
以上正本證明與原本無異。
施用第一級毒品部分如不服本判決，應於收受送達後10日內向本
院提出上訴書狀，其未敘述上訴之理由者並得於提起上訴後10日
內向本院補提理由書（均須按他造當事人之人數附繕本）「切勿
逕送上級法院」。
施用第二級毒品部分不得上訴。
                                      書記官  李佳穎
中    華    民    國    99    年    6     月    9     日
附錄：本案論罪科刑法條全文
附錄：毒品危害防制條例第10條第1項、第2項
毒品危害防制條例第10條
施用第一級毒品者，處 6 月以上 5 年以下有期徒刑。
施用第二級毒品者，處 3 年以下有期徒刑。

司法院資訊處製作；財團法人民間司法改革基金會備份。
